【裁判字號】    98,消債更,1232
【裁判日期】    981111
【裁判案由】    聲請更生程序
【裁判全文】
臺灣高雄地方法院民事裁定          98年度消債更字第1232號
聲  請  人  甲○○
上列當事人因消費者債務清理事件聲請更生，本院裁定如下：
    主      文
更生之聲請駁回。
聲請費用新臺幣壹仟元由聲請人負擔。
    理      由
一、聲請意旨略以：聲請人即債務人負債總額達新臺幣（下同）
    6,783,786 元，因無法清償債務，而於民國95年間依金融主
    管機關協調成立之中華民國銀行公會會員辦理消費金融案件
    無擔保債務協商機制與各債權銀行達成分期還款協議（下稱
    系爭協商），同意自95年7 月份起分84期，利率10.00 ％，
    並於每月10日以54,063元依各債權銀行債權金額比例清償各
    項債務至全部清償為止，聲請人依前開協議繳款至96年10月
    ，後因收入減少無法履行協議而致毀諾。嗣於97年12月間聲
    請人依銀行公會規定以書面向95年協商銀行國泰世華銀行請
    求再次協商債務清償方案，而最大債權銀行國泰世華銀行表
    示需先繳60,000元始能協商，聲請人因無力繳納該筆費用致
    協商不成立。聲請人現在國泰人壽保險股份有限公司任職，
    每月收入約54,788元，扣除個人每月必要生活費用16,040元
    、房貸每月支付12,500元及法院每月扣款15,453元後，已不
    足抵扣上開每月應償還金額，聲請人自已無力償還如附表所
    示之債務，是聲請人未依前開分期還款協議繼續履行，乃不
    可歸責於聲請人之事由所致，而聲請人現已不能清償債務，
    爰聲請准予裁定更生等語。
二、按「債務人不能清償債務或有不能清償之虞者，得依本條例
    所定更生或清算程序，清理其債務。」、「債務人無擔保或
    無優先權之債務總額未逾新臺幣一千二百萬元者，於法院裁
    定開始清算程序或宣告破產前，得向法院聲請更生。」、「
    債務人與金融機構協商成立者，不得聲請更生或清算。但因
    不可歸責於己之事由，致履行顯有重大困難者，不在此限。
    本條例施行前，債務人依金融主管機關協調成立之中華民國
    銀行公會會員，辦理消費金融案件無擔保債務協商機制與金
    融機構成立之協商，準用前項之規定。」，消費者債務清理
    條例第3 條、第42條第1 項及第151 條第5 項、第6 項分別
    定有明文，而消費者債務清理條例之立法目的，依其立法理
    由乃認陷於經濟上困境之消費者若任其於惡性循環之債務窘
    境中自生自滅，其將衍生嚴重之社會問題，致難以維持安定
    之社會經濟秩序，故有予之分別情形依更生或清算之程序清
    理其債務之必要，藉以妥適調整其與各相關債權人等間之權
    利義務關係，以謀求消費者經濟生活之更生機會，從而健全
    社會經濟發展，惟私法上之債之關係，係以當事人間之信賴
    關係為基礎，為社會經濟組織之重要支柱，故當事人於以法
    律行為追求自己之利益之際，亦應顧及對方之利益，並考量
    債權債務在社會上之作用，本於誠實及信用之原則，行使其
    債權及履行其債務，故消費者如已與金融機構協商成立，或
    於本條例施行前已依金融主管機關協調成立之中華民國銀行
    公會會員辦理消費金融案件無擔保債務協商機制與金融機構
    成立協商，因此係經當事人行使程序選擇權所為之債務清理
    契約，債務人理應受該成立之協議所拘束，如無特殊情事，
    其原即應依此協商結果而為誠信履行，惟因慮及有些協商於
    成立之時，銀行債權人或僅考量其債權數額之清償而未慮及
    債務人之經濟能力，或債務人於嗣後因經濟情況變更（如清
    償期間收入或收益不如預期）而致依約履行將使其陷於經濟
    上之困境甚或履行不能，故上開條例於此即另開「因不可歸
    責於己之事由，致履行顯有重大困難者」之履行例外以助債
    務人之更生，則已成立協商者不能或不願依約履行而後依該
    例外條款聲請更生或清算者，依例外從嚴之原則，自應就其
    情形嚴予審核，於該當例外條件後始准之為其所負義務關係
    之調整，以避免其任意毀諾、濫用債務清理程序而藉此善意
    之立法惡意圖謀減免債務，致使該程序陷於道德危險之不義
    ，並因此使社會之信用緊縮而造成經濟之動盪，是5 年內未
    從事營業活動或從事小規模營業活動之消費者，若於消費者
    債務清理條例施行前曾依辦理消費金融案件無擔保債務協商
    機制而與各銀行成立協商者，自僅得於其就該協商確有該當
    不可歸責於己之事由致履行顯有重大困難之情形後，法院始
    須再審究其所負無擔保或無優先權之債務總額有無未逾上開
    規定數額，其現是否有不能清償債務或有不能清償之虞等情
    事，以決定該債務人是否得依更生或清算程序以清理其債務
    自明。
三、經查：
（一）本件聲請人於95年間依金融主管機關協調成立之中華民國
      銀行公會會員辦理消費金融案件無擔保債務協商機制與各
      債權銀行達成分期還款協議，同意自95年7 月份起分84期
      ，利率10.00 ％，並於每月10日以54,063元依各債權銀行
      債權金額比例清償各項債務至全部清償為止，聲請人依前
      開協議繳款至96年10月，後因收入減少無法履行協議而致
      毀諾。嗣於97年12月間聲請人依銀行公會規定以書面向95
      年協商銀行國泰世華銀行請求再次協商債務清償方案，而
      最大債權銀行國泰世華銀行表示需先繳60,000元始能協商
      ，聲請人因無力繳納該筆費用致協商不成立乙節，有聲請
      人陳報狀、聲請狀暨國泰世華銀行與聲請人之協議書在卷
      可稽（見本院卷第5 、89至91頁、100 頁），是聲請人於
      前既已依債務協商機制與金融機構成立協商，依上開說明
      ，其原即應依此協商結果而為誠信履行，故其欲援引上開
      條例條項之例外規定而再聲請更生或清算時，自應就其不
      依約履行是否具不可歸責於己之事由而致履行顯有重大困
      難之情形嚴為審查以避免道德上之危險。
（二）查：聲請人目前任職在國泰世華銀行股份有限公司，而依
      其提出之96年、97年之綜合所得稅各類所得資料清單，及
      98年3 至5 月之薪資單，其平均每月所得為81,745元【計
      算式：（1,411,749 元＋693,371 元＋40,762元＋25,997
      元＋35,229元）÷27＝81,744.74 （元以下四捨五入）】
      ，是可信其每月可資動用之收入所得應約為81,745元，是
      聲請人所稱其每月收入54,788元【計算式：（424,627 元
      ＋650,276 元＋240,000 元）÷24＝54,787.6元（元以下
      四捨五入）】（見本院卷第8 頁），扣除個人每月必要生
      活費用16,040元、房貸每月支付12,500元及法院每月扣款
      15,453元後，已不足抵扣系爭協商每月應償還金額云云，
      是否可採，即有可疑。
（三）再者，消費者債務清理條例之立法目的，係為使不幸陷入
      經濟困境之人得以清理債務、重建生活，並在清理過程中
      能保有符合人性尊嚴之最低基本生活，而非在維持債務人
      過去慣常之寬逸生活，是於評估債務人清償債務之能力時
      ，並非任其主張生活費用之數額，否則將造成揮霍無度以
      致清償債務能力降低之人，反而更容易進入更生程序之歧
      異現象，是本院參酌內政部社會司所公告98年度高雄縣低
      收入戶最低生活費用每人每月為9,660 元，係按照政府公
      布最近1 年平均每人消費支出（包含食品費、衣著鞋襪費
      、房租水電費、家居管理費、醫療保健費、交通通訊費、
      娛樂教育費及雜項支出）60％訂定，認聲請人每月必要生
      活費用（包含食、衣、住、行、強制性保險等）依此標準
      以每月9,660 元計算，始屬合理，逾此範圍之支出尚無可
      採。
（四）至聲請人主張每月支出房貸12,500元云云。經查，雖聲請
      人坐落高雄縣鳳山市○○路202 巷2 弄10號及嘉義市○區
      ○○路141 號之2 棟房屋，供國泰世華銀行設定第一順位
      抵押權共計3,895,000 元，迄98年9 月1 日，分別尚欠本
      金餘額1,060,000 元及2,600,000 元，共計3,660,000 元
      ，有本院依職權所為之電話紀錄在卷為憑（見本院卷第71
      頁）；而上開坐落高雄縣鳳山市○○路202 巷2 弄10號之
      不動產經聲請人陳報價值為1,685,900 元，有聲請人陳報
      之債權人清冊為據（見本院卷第11頁）；而另筆坐落嘉義
      市西區之不動產價值雖未經鑑價，惟購置房屋向銀行貸款
      之房貸支出，並非單純之債務清償行為，衡諸一般交易常
      情，銀行並不會足額貸款予債務人，因此，債務人所購置
      房屋之價值扣除銀行貸款後，通常尚會有餘額，此一餘額
      就資產負債之立場而言，即為資產，而非負債。況債務人
      每用償還貸款之支出，除係用以支付利息外，亦有部分係
      用於清償房貸本金，而房貸本金之減少，房屋價值扣除貸
      款後之餘額亦隨之增加，即債務人之資產亦隨之增加，如
      債務人清償貸款之支出可列為必要費用，無異係認債務人
      之收入可用於購買房地資產，而不必用於還債，實顯失事
      理之平，是除經全體債權人同意外，斷無將房貸之支出列
      為必要費用之理。又因居住所需並不以擁有自用住宅為必
      要，租屋居住亦為目前眾多經濟狀況無力負擔購屋支出之
      人所為之安居方式，且因租屋支出並得為所得稅之扣減額
      ，故租屋居住毋寧為經濟負擔沈重之人用以減輕負擔之另
      一種方式，本件聲請人名下既仍有財產，有聲請人財政部
      臺灣省南區國稅財產歸屬資料清單為據（見本院卷第28頁
      ），理應選擇適時適度處分資產之方式以減輕債務，且房
      貸名目上雖為債務，然實質上係債務人藉由逐期繳交貸款
      以累積之資產，故房貸支出非屬必要。再者，如謂房貸支
      出可列為必要費用，實係謂債務人向銀行之消費性借款如
      用於購買自用房屋，非但用以購置房屋部分可透過更生程
      序而免責，且日後之收入亦有部分不必用於償債，而可用
      於購置資產，即債務人若無購置資產之能力，可透過更生
      程序向銀行無償取得購買自用房屋之部分融資，殊難肯認
      之，故債務人用以支出房屋貸款之支出，自不得列為必要
      費用。
（五）以聲請人前開平均每月收入約為81,745元為計，扣除此其
      必要之生活費標準9,660 元及法院每月扣款15,453元後，
      所餘款項仍有56,632元，足供償還前開協商款項54,063元
      。況以聲請人之收入，扣除前開必要費用後，每年即可清
      償679,584 元，以其所欠付並扣除房屋負資產之無擔保債
      務3,123,786 元，僅需4 至5 年即可償還完畢，難認聲請
      人已不能清償債務或有不能清償債務之虞。是此，聲請人
      目前既有固定收入之履行能力，縱有履行不便，亦得經由
      個別債權銀行協商程序以求適當履債，且債務人為了償還
      債務，必須經歷履行期間較不寬裕之經濟生活，然此乃債
      務人於負擔債務時即得預見，是依誠實及信用之原則，債
      務人於有履行可能性時，仍應誠實勤勉地履行債務，故難
      僅憑聲請人空言主張其每月收入不符必要生活支出云云，
      而遽認聲請人履行顯有重大困難。準此，堪認聲請人尚乏
      不可歸責於己致履行顯有重大困難之情形可言。
四、綜上所述，聲請人於協商成立後，尚有履行協商條件之能力
    ，並無客觀上造成聲請人之支出增多，或收入、收益減少，
    非其成立協商時所能預期之原因事實，已無法證明其有不可
    歸責於己之事由，致無法履行協議之事實。本件聲請人更生
    之聲請，核與首揭規定不符，此項不備更生之要件，又無從
    補正，自應依法駁回其聲請。
五、依消費者債務清理條例第8 條、第151 條第5 項、第15條，
    民事訴訟法第78條、第95條，裁定如主文。
中    華    民    國    98    年    11    月    11    日
              民事第一庭    法      官  林岳葳
上為正本係照原本作成。
如對本裁定抗告須於裁定送達後10日內向本院提出抗告狀，並繳
納裁判費新臺幣1,000元。
中    華    民    國    98    年    11    月    11    日
                            書  記  官  簡文清


司法院資訊處製作；財團法人民間司法改革基金會備份。
